【裁判字號】    88,訴,149
【裁判日期】    890321
【裁判案由】    偽造文書等
【裁判全文】
臺灣新竹地方法院刑事判決                          八十八年度訴字第一四九號
    公  訴  人  臺灣新竹地方法院檢察署檢察官
    被      告  甲○○
    選任辯護人  耿淑穎
右列被告因偽造文書等案件，經檢察官提起公訴（八十八年度偵字第二一Ｏ九號），
本院判決如左：
    主  文
甲○○無罪。
    理  由
一、公訴意旨略以：被告甲○○於民國八十七年十月七日打電話至新竹市○○街某電
    話交友中心，適為在新竹科學園區任職工程師之告訴人乙○○接聽，被告甲○○
    基於意圖為自己不法所有之概括犯意，隱瞞已婚之事實並自稱係「韓豫瑋」，留
    下Ｚ000000000號、（Ｏ三）0000000號等電話號碼及新竹郵政
    一ＯＯ三號信箱作為聯絡，每日打電話假意與告訴人乙○○情話綿綿談及婚嫁，
    並於同年月中旬以其拾獲之二張貌美女子照片寄與告訴人乙○○，偽稱其即為相
    片中之美女，藉以博取告訴人乙○○歡心。於八十七年十月二十五日，被告甲○
    ○打電話與告訴人，佯稱其母突然過世需要喪葬費，請告訴人乙○○匯錢至伊大
    嫂「甲○○」在誠泰銀行新竹分行第00000000000號帳戶，使告訴人
    乙○○不疑有他，於同年月二十七日將新台幣（下同）六萬元匯入前開帳戶內，
    之後告訴人乙○○要求與被告甲○○見面，被告甲○○則以其正母喪不方便會面
    為由拒絕；同年月三十一日，被告再打電話予告訴人乙○○表示其需十萬元購買
    納骨塔靈位為由，騙使告訴人乙○○於當日再匯十萬元至被告之上開帳戶。被告
    甲○○為堅定告訴人乙○○之信心，遂請告訴人乙○○複製其位於新竹市○○路
    八十一巷租屋處之大門鑰匙並寄至前開郵政信箱內，並利用告訴人乙○○上班之
    時間至該處打掃房間，使告訴人乙○○因此對「韓豫瑋」更加傾心。同年十一月
    十日，被告甲○○復打電話予告訴人乙○○佯稱其兄為警員，無法辦理貸款，請
    告訴人乙○○借二十五萬元等語，告訴人乙○○再於同年月十二日將十萬元匯入
    上開帳戶，另將十五萬元置於其前揭租屋處衣櫃內之外套，由被告甲○○至其住
    處打掃時取走；至同年十二月二十四日，被告甲○○又打電話予告訴人乙○○訛
    稱其父親過世需繳納遺產稅，請告訴人乙○○借其三十五萬元，且因其正戴孝無
    法見面，請告訴人乙○○將錢置於其住處桌上以便拿取，告訴人乙○○聞言後即
    向友人郭永炘借得三十五萬元後借予被告。期間，被告甲○○另向告訴人表示其
    一人獨居很危險，請告訴人乙○○將其所有之彰化銀行、新竹市第一信用合作社
    、郵局之存摺及彰化銀行之金融卡交由其代為保管，詎被告竟以該金融卡陸續盜
    領二十七萬元；被告甲○○並利用為告訴人乙○○打掃住處之機會，在八十七年
    十二月二十六日竊取告訴人乙○○所有之聯邦商業銀行（下稱聯邦銀行）信用卡
    一張後，至新竹市遠東百貨公司等地購物，計盜刷二萬零九百五十六元。嗣於八
    十八年二月初，告訴人乙○○發現其在彰化銀行帳戶內之金錢短少，被告甲○○
    在電話中一再搪塞無法交代，告訴人乙○○始知其遭未曾碰面之被告詐騙，因認
    被告甲○○涉犯刑法第三百三十九條第一項之詐欺取財罪、第三百三十九條之二
    第一項利用自動付款設備詐欺罪、第三百二十條第一項之竊盜罪及同法第二百十
    六條、第二百十條之行使偽造私文書罪嫌等語。
二、按犯罪事實應依證據認定之，無證據不得推定其犯罪事實，又不能證明被告犯罪
    或其行為不罰者，應諭知無罪之判決，刑事訴訟法第一百五十四條、第三百零一
    條第一項，分別定有明文。次按，告訴人之陳述如無瑕疵，且就其他方面調查又
    與事實相符，固足採為科刑之基礎，倘其陳述尚有瑕疵，則在未究明前，遽採為
    論罪科刑之依據，即難認適法，最高法院著有六十一年台上字第三Ｏ九九號判例
    可資參照。又刑法第三百三十九條第一項詐欺取財罪之成立，要以行為人有不法
    而取得財物之意思，實施詐欺行為，使人將本人或第三人之物交付為要件，所謂
    以詐術使人交付，必須被詐欺人因其詐術而陷於錯誤，若其所用方法不能認為詐
    術，亦不致使人陷於錯誤，即不構成該罪（最高法院十九年上字第一六九九號、
    四十六年台上字第二六Ｏ號判例可資參照）；且論斷詐欺取財罪是否成立之著手
    行為，應以實施使人陷於錯誤之欺罔行為時為著手時點。
三、訊據被告甲○○固坦承有以「韓豫瑋」之名在電話交友中心結識告訴人乙○○，
    期後並密集地與告訴人電話交往乙事，但堅詞否認有涉犯上開詐欺取財、竊盜、
    利用自動付款設備詐欺或偽造私文書之犯行，辯稱：伊當初是因為無聊、好玩，
    才會打電話去交友中心打發時間，原本也沒有想到會繼續與告訴人聯絡，一開始
    大家只是普通朋友，是告訴人持續打電話給伊，二人才會透過電話交往，後來伊
    發現告訴人似乎不斷在付出感情，伊也不知道該如何收拾殘局，期間告訴人曾要
    求見面，但因自己實在不敢讓告訴人知道自己的長相，就拿不知情的朋友照片寄
    給告訴人；伊確實有因家中需錢周轉而向告訴人借錢，但伊並未向告訴人佯稱是
    伊母喪或父喪等，實際上第一次開口向告訴人借錢時是告訴人打電話來聊天時問
    伊在做什麼事，伊告以正在看分類廣告要借錢，告訴人稱其手邊有閒錢可以相借
    ，之後伊才會向其陸續借錢，且伊為了不虧欠告訴人太多，遂主動要求幫告訴人
    打掃、照顧日常生活起居等，後來告訴人因為信任伊，遂把其存摺及金融卡交給
    伊，由伊負責為告訴人買菜、煮飯、交房租、水電費、信用卡費、匯錢回家、交
    會錢、聽其指揮買賣股票等，伊亦從未竊取告訴人之金錢，甚至在告訴人搬家時
    ，伊還買一台電視機送給告訴人；另告訴人為使其購物方便，又在交付金融卡之
    同時復交給伊一張其所有、以英文署名之聯邦銀行信用卡，並表示因為是英文簽
    名所以不容易被認出非持卡人本人，伊使用該信用卡係得到告訴人之同意等語。
四、公訴人認被告甲○○涉犯上開詐欺取財、竊盜、利用自動付款設備詐欺及行使偽
    造私文書等犯行，無非係以右揭事實業據告訴人指述歷歷，並有信用卡消費明細
    表、郵政匯款收據、銀行轉帳收據影本及被告所交付之照片二張附卷可稽，被告
    與告訴人從未謀面，若非被告隱瞞其已婚事實及冒充婀娜美女與告訴人交往且施
    用詐術詐騙告訴人，告訴人焉會掏錢與素未謀面之已婚女子，被告所辯顯係臨訟
    卸責之詞等語為其論據。
五、本院調查本案各項證據後，之所以認定被告甲○○之行為不成立公訴人所指之詐
    欺取財、竊盜、利用自動付款設備詐欺及行使偽造私文書等罪，而對諭知被告甲
    ○○諭知無罪之判決，其理由如下：
（一）被訴詐欺取財罪部分─
  １．經查，被告甲○○與告訴人乙○○二人係於八十七年十月七日，在電話交友中
      心以「女來電」之方法透過電話而認識，為其二人分別自陳在卷；又被告當時
      係二十四歲之已婚女子（六十三年五月十七日生），而告訴人係三十歲之適婚
      男子（五十七年四月十八日生），告訴人一心想成家故急於尋覓合適之伴侶，
      被告則係在貪玩之心態下打電話去坊間成立之交友中心，而坊間之交友中心素
      質不一、良莠不齊，每位打電話去認識對方之心態亦各有不同，故依常情，在
      第一次聯絡時多數不會以真實姓名相告，公訴人雖認被告在一開始即告以非其
      本名之「韓豫瑋」顯係「詐欺」，但被告自始至終均係以真實之同一本人與告
      訴人聯絡，僅係人名有誤，然與告訴人始終交往、接觸之對象並未曾改變，復
      衡諸其二人認識之場合、彼此之心態，被告編一假名「韓豫瑋」與告訴人告知
      被告其名為「Ｔ．Ｋ」（告訴人之英文名縮寫），二者實為相同情況，公訴人
      認被告於當時即有刑法詐欺取財罪之不法所有犯意，顯有誤會。又基於人性，
      在男、女交往初期，雙方原本即會本能地彰顯自己的優點而刻意隱瞞自己的缺
      點，被告又因自己體態豐腴而不改告以對方真相、甚至竟寄他人之照片予告訴
      人且未告知自己已婚之事實，雖有不當，且與傳統之道德規範不符，但此並非
      法律所得置喙之處，在此狀況下，告訴人因此對被告動情，充其量亦係被告對
      告訴人進行「感情詐欺」，而與刑法詐欺取財罪之構成要件有間。
  ２．次查，被告確有與告訴人借款使用之事實為其所坦認，但本院認為應純屬民事
      上債權債務關係尚不構成刑法之詐欺取財罪，乃因：被告係在其與告訴人密集
      交往近二十日後之八十七年十月二十五日當天開口向告訴人借錢，當時二人之
      感情已在短時間內進展至一定程度，但因被告仍遲遲不願與告訴人見面，告訴
      人會花更多心思討告訴人歡心乃可以想見，告訴人雖指訴被告係以母喪需錢辦
      後事為由向其施詐術，惟此部分僅有告訴人片面之詞，且為被告所否認，反觀
      被告辯稱當時是告訴人正好打電話來聊天，問其在做什麼事，被告告以正在看
      分類廣告欲借錢，告訴人稱其手邊有閒錢可以相借，被告才因此向其借錢一詞
      反為較可信，因在其二人已有某程度感情之基礎下，告訴人見被告有急用而貸
      與金錢乃人之常情，且事實上應有部分原因係告訴人希望藉此機會給被告一個
      良好的印象；又經本院訊以告訴人何以會繼續借貸與被告，其答稱：因為被告
      為其打掃、煮飯、照料生活，深得我歡心，我想娶其為妻等語，可認告訴人當
      時係在與被告交往中，基於其二人間之感情基礎而心甘情願借錢予使用「韓豫
      瑋」一名之被告；此亦可由被告在與告訴人交往之時間內：每月一日均幫告
      訴人以郵政劃撥之方法匯款房租九千五百元予房東張麗娟，有被告提出之郵政
      劃撥儲金存款收據乙紙及郵政儲金匯業局劃撥處八十八年八月三十一日劃字第
      三一三號函附之對帳單、劃撥存款單影本等在卷可憑，替告訴人繳交其所有
      之花旗銀行信用卡帳款，有被告所提出之郵政劃撥儲金存款收據乙紙、新竹郵
      局八十八年八月二十七日以00000000─Ｏ三六號函附之郵政劃撥儲金
      存款單一份附卷可佐，為告訴人買賣股票而多次依告訴人指定之數額存入新
      竹市第一信用合作社，有新竹市第一信用合作社八十八年十月二日以新一信社
      總字第四五三號函附之客戶往來明細表、存入憑條等在卷，而上開文件上之筆
      跡與本院當庭命被告書寫告訴人姓名及阿拉伯數字之筆跡相符，足證被告所言
      非虛，益徵被告之行為雖在感情上或道德上對告訴人有所欺瞞，但其亦以一定
      之勞力回報告訴人之心意並因此取得告訴人某種程度之信任，告訴人與「韓豫
      瑋」二人間在當時雖未曾謀面，然應已有相當之感情基礎，並以此基礎而發生
      金錢消費借貸關係，縱因後來告訴人發現被告並非其想像中為身材曼妙之女子
      而感情生變，並認其涉嫌詐欺，然揆諸前開判例意旨及說明，被告之行為實與
      刑法詐欺取財罪之構成要件有悖，其等間應屬民事上之債權債務糾葛無訛。
（二）利用自動付款設備詐欺罪部分─
      告訴人自承其所有之新竹市第一信用合作社及彰化銀行金融卡各一張、郵局存
      摺一本，於八十七年十一月初時，同時放在住處交給被告請其代為處理日常開
      支、每月匯款三萬元回家、買賣股票等情，此與被告所供相符，是告訴人之日
      常支出均由被告所處理，且依卷內告訴人所提出之新竹市第一信用合作社及彰
      化銀行期儲蓄存款存摺影本內容以觀，其交易次數頻繁，提領金額亦多為小筆
      數目，衡諸當時告訴人之生活費用均由被告以上開戶頭內之金錢支付，公訴人
      籠統認被告誘騙告訴人交出金融卡後陸續盜領二十七萬元部分，尚無足夠證據
      證明被告犯罪，且告訴人亦無法具體指出何部分金額係屬盜領，故此部分尚難
      成罪。
（三）竊盜及行使偽造私文書罪部分─
      公訴人依告訴人之指稱認被告係在八十七年十二月二十六日竊取告訴人所有之
      聯邦銀行信用卡一張後，至新竹市遠東百貨公司等地購物，計盜刷二萬零九百
      五十六元；惟查，經本院向聯邦銀行調閱告訴人所持有之該張信用卡消費記錄
      ，在告訴人稱其於八十七年八月十四日後未再使用之第一次消費日期係在同年
      十一月二十一日，至八十八年二月六日止共有三十七筆消費，而八十七年十一
      月二十一日至同年十二月五日止之四次消費帳單係在同年十二月九日寄出，有
      聯邦商業銀行信用卡中心八十八年九月六日八十八聯卡字第Ｏ九一號函附之相
      關資料附於審理卷內可參，且該張信用卡之持卡人簽名為英文式樣，亦為告訴
      人自承在卷；按告訴人係受過高等教育之人，信用卡又為目前普遍使用之塑膠
      貨幣，告訴人所持有者亦不只一張，凡申請信用卡使用之人，發卡銀行在每個
      月約定日均會寄發信用卡帳單，即使該月並未消費，若被告果真有竊取告訴人
      信用卡並盜刷之犯行，告訴人焉有未發覺之理？觀諸被告所辯，信用卡與金融
      卡係告訴人在八十七年十一月初時一同交付供代為購買日常生活用品等物乙詞
      ，復核對交付信用卡之日期、刷卡消費之地點及金額等，本院認被告之詞反較
      為可信，是依現存證據尚無法證明該張信用卡係被告所竊取，則被告使用告訴
      人之信用卡亦係獲得告訴人之概括授權使用（是否違反與發卡銀行間之契約約
      定，非本院於本案所得審究）；又被告雖自承其中：八十八年一月十六日於展
      書堂文化事業有限公司消費之五百四十八元、同年月二十五日在經國加油站消
      費之三百元及同年月二十一日在孟荷手染服飾店消費之五千八百零八元，均係
      買自己的東西非為告訴人所支出，但此部分因被告係在告訴人之概括授權使用
      下所簽帳，所發生之帳款亦僅為其二人間之民事上之債權債務關係，被告簽名
      於簽帳單上並行使該私文書之行為，亦與刑法上行使偽造私文書罪之構成要件
      不符。
    綜上所述，本案實係被告與告訴人二人在進行男女朋友關係交往之過程中所發生
    之金錢借貸往來，但因事後告訴人發現被告使用假名並隱瞞自己的長相後認為被
    被告所「詐欺」而興訟，被告之行為固然有違傳統之道德觀念顯屬不當，並在告
    訴人之主觀上認其之行為確已欺騙告訴人之感情，但尚無證據證明被告之行為已
    與上開公訴人所指之罪行相當，且依罪刑法定主義，我國刑法亦未處罰「感情詐
    欺犯」，故尚難僅以告訴人之片面指述，即以刑法詐欺取財等罪名相繩被告，被
    告之辯解尚堪採信。此外，復查無其他積極證據，以證明被告甲○○犯有公訴人
    所指之罪行，依據首揭最高法院判例及說明，本院自應對被告為無罪之諭知，以
    免冤抑。
六、據上論斷，應依刑事訴訟法第三百零一條第一項，判決如主文。
本案經檢察官黃仁宏到庭執行職務。
中      華      民      國    八十九    年      三      月    二十一    日
                                  臺灣新竹地方法院刑事第一庭
                                      法  官  遲  中  慧
右正本證明與原本無異。
如不服本判決，應於判決送達後十日內向本院提出上訴狀( 應附繕本 )，上訴於
臺灣高等法院。
                                      書記官  龔  柏  萃
中      華      民      國    八十九    年      三      月    二十一    日


司法院資訊處製作；財團法人民間司法改革基金會備份。
